【裁判字號】    90,上更(一),9
【裁判日期】    900912
【裁判案由】    清償債務
【裁判全文】
臺灣高等法院高雄分院民事判決  九十年度上更(一)字第九號
      上  訴  人  台灣省合作金庫
      法定代理人  甲○○
      訴訟代理人  丁○○
      被上訴人    丙○○
                  乙○○
右當事人間清償債務事件，上訴人對於中華民國八十七年四月二十九日臺灣高雄地方
法院八十六年度訴字第一五四七號第一審判決提起上訴，經最高法院第一次發回更審
，本院判決如左：
      主      文
上訴駁回。
第二審及發回前第三審訴訟費用由上訴人負擔。
      事      實
甲、上訴人方面：
一、聲明：求為判決：
（一）原判決廢棄。
（二）被上訴人應連帶給付上訴人新台幣（以下同）二百萬元，及自民國八十五年十
      月二十四日起，至清償日止，按年息百分之九計算之利息，暨自八十五年十一
      月二十五日起，至八十六年五月二十四日止，按上開利率一成，自八十六年五
      月二十五日起，至清償日止，按上開利率二成計付違約金。
（三）第一、二審及發回前第三審訴訟費用由被上訴人負擔。
二、陳述：除引用與原審判決書記載相同者外，另補稱：
（一）有關本件系爭借款之貸放過程：上訴人於八十五年十月二十四日徵得被上訴人
      簽發二百萬元之借據（如原證二），而借據上之借保戶印章，經上訴人核對與
      約定書上留存之印鑑相符，即依規准予貸放，並將款項撥入被上訴人丙○○之
      活儲存款帳戶內，其貸放手續相當完備。按金融行庫（含上訴人）基於授信債
      權確保及適應眾多授信客戶服務上之實際需要，設計了印鑑制及定型化的契約
      。所謂「印鑑制」即對保手續完成後，邇後有關授信往來之債權憑據，及所有
      契據文件上所蓋用之圖章，均應與授信約定書上之印鑑相符，此亦即金融業採
      用「印鑑」，以確認借款人與保證人依契據、借據文義連帶負責之印鑑制原義
      。是金融行庫為服務廣大之授信戶，其採用印鑑制除有法律上承認印章之效力
      理由外，更有銀行與客戶間兩相便利之實際上理由。本件被上訴人等經對保手
      續簽具授信約定書（見證物六），而借據上之借保戶印章與約定書上留存之印
      鑑相符。
（二）有關本件系爭借款之資金流向：上訴人於八十五年十月二十四日貸放二百萬元
      轉入被上訴人丙○○所有活期儲蓄存款第０九七一－一號帳戶內。同一日，被
      上訴人簽章於取款憑條（見原證五）提款轉帳入第三人林春菊活儲００六七一
      號帳戶（見證物七）。
（三）復查，本件系爭借款之不動產擔保物原係設定抵押向台灣銀行借款，其後於八
      十五年十月二十二日改向上訴人申請抵押借款，由承辦代書林春菊於八十五年
      十月二十三日先代償台銀之貸款，塗銷抵押權設定，俾便轉向上訴人借款，本
      件系爭借款則係償還代書林春菊之代墊款。
（四）綜上所陳，本件系爭借款之貸放作業，均有授信申請書暨批覆書，其撥貸均在
      核准額度內，而借據上之借保戶印鑑均與約定書上留存之印鑑相符，另取款憑
      條上之印章亦與印鑑卡留存之印鑑相同，況且本筆系爭借款係償還代書林春菊
      之代墊款。可見兩造間借貸關係十分明確。
三、證據：除援用原審之證據方法外，另提出中華民國銀行商業同業公會全國聯合會
    函影本一份。
乙、被上訴人方面：
一、聲明：求為判決如主文所示。
二、陳述：除引用與原審判決書記載相同者外，另補稱：
（一）本件上訴人根據被上訴人遭其銀行職員汪斌虎所盜蓋及冒領之取款條、借據等
      資料，起訴請求答辯人清償非為答辯人所借貸之二百萬元本金及其利息、違約
      金等等．．．，然而答辯人等確實未借貸並取用該二百萬元，而是由上訴人之
      興鳳支庫職員汪斌虎所盜用、偽造，且冒領此二百萬元而私自侵吞，汪斌虎於
      刑事貪瀆案件之偵查筆錄（偵查卷第五十一至五十二頁）、一審審理筆錄（一
      審卷第二百七十二頁）、二審審理筆錄（二審卷第三十八頁），均明白坦承有
      關本案共以被上訴人之名義冒貸了二百萬元，被上訴人完全不知情云云。汪斌
      虎業經高雄地檢署以八十八年度偵緝字第一五四五號起訴書以及高雄地方法院
      以八十八年度訴字第二二二二號刑事判決，認定上訴人之職員汪斌虎確有冒領
      系爭二百萬元之金額，而與被上訴人二人無關，該刑事案件業經判決定讞，而
      其職員汪斌虎亦判決確定後發監執行當中。是以本件被上訴人等確實未向上訴
      人貸款而取得二百萬元之金額已甚明顯。
（二）基此，本件系爭二百萬元已非常明確並非被上訴人丙○○向上訴人所申貸，兩
      造之間並無消費借貸契約之合意，自無消費借貸契約關係之存在，另被上訴人
      乙○○亦未就此項借款表示為本件借款之連帶保証人之意思，且系爭借款之消
      費借貸關係既不存在，連帶保証之關係亦無所附麗，上訴人於一審之請求即無
      理由，應予駁回其上訴，而維持一審判決為是。
三、證據：除援用原審之證據方法外，另提出臺灣高雄地方法院檢察署八十八年度偵
    緝字第一五四五號起訴書影本一件、臺灣高雄地方法院八十八年度訴字第二二二
    二號刑事判決影本一件、偵查筆錄影本二紙、刑事一審訊問筆錄影本二紙、刑事
    二審訊問筆錄影本二紙。
丙、本院依職權函調臺灣高雄地方法院八十八年度訴字第二二二二號刑事卷及臺灣高
    雄地方法院檢察署八十八年度偵緝字第一五四五號偵查卷。
      理      由
一、上訴人起訴主張：被上訴人丙○○於八十五年九月一日以上訴人乙○○為連帶保
    證人向上訴人所屬興鳳支庫申請擔保貸款額度五百萬元，嗣丙○○於八十五年十
    月二十四日以乙○○為連帶保證人，分二筆向上訴人借款二百萬元及三百萬元，
    約定於八十六年十月二十四日清償，利息按月依年息百分之九計付，遲延履行時
    ，除利息外，並應給付按上開利率百分之十（逾期六個月內）或百分之二十（逾
    期六個月以上）之違約金。詎丙○○對二百萬元部分之借款本息未依約繳交分文
    ，依授信約定書第五條之約定，債務人喪失期限利益，應即全部清償，爰依消費
    借貸及連帶保證之法律關係，求為判決被上訴人連帶清償二百萬元本息及違約金
    等情。
二、被上訴人則以：系爭二百萬元貸款係上訴人興鳳支庫行員汪斌虎所冒貸及冒領，
    伊雖向上訴人申貸借款額度五百萬元，惟實際上僅貸款三百萬元，系爭二百萬元
    借據及相關文件之簽名均非伊所為，全為汪斌虎所偽造，印文雖相符，然係遭汪
    斌虎所盜蓋，汪斌虎業經刑事判決偽造為書等罪刑確定等語資為抗辯。
三、查本件被上訴人丙○○於八十五年九月一日邀同乙○○為連帶保證人向上訴人興
    鳳支庫申請短期擔保借款額度五百萬元，經上訴人核准放，嗣丙○○以乙○○為
    連帶保證人於八十五年十月二十四日向上訴人借款三百萬元，業經撥款至丙○○
    之活期儲蓄帳戶，並經丙○○提領，已交付消費借貸款等事實，固有上訴人提出
    之授信申請暨批覆書、三百萬元借據、授信約定書、貸放傳票及電腦分戶明細帳
    卡等為證，且為被上訴人所不爭執，堪信為真實。至上訴人主張丙○○以乙○○
    為連帶保證人於同日向上訴人借款二百萬元（即系爭借款），並經上訴人交付完
    畢乙節，雖據提出二百萬元借據、授信約定書、授信申請暨批覆書、貸放傳票、
    電腦分戶明細帳卡及放款帳號查詢單等為證，惟為被上訴人所否認，並以前開情
    詞置辯。是依證據法則，上訴人自應就被上訴人確有向上訴人申貸二百萬元與擔
    保連帶保證人之意思表示及確有收受該借款之事實負舉證責任。經查：
（一）上訴人主張系爭二百萬元借款之借據上簽名與同日借款三百萬元借據上簽名相
      同云云，然被上訴人則否認該簽名之真正，辯稱係上訴人之承辦行員汪斌虎所
      偽簽。經依上訴人提出之系爭二百萬元借據上「丙○○」與「乙○○」之簽名
      筆跡相仿，係出於同一人手筆，非由二人分別簽名；再以該簽名與被上訴人承
      認屬實之授信申請暨批覆書、授信約定書及存款印鑑卡上之簽名比對結果，明
      顯可以看出二者無論筆順與字跡均有顯著不同，而上訴人對此二者筆跡不符之
      情事亦不爭執，足見被上訴人所辯非其簽名之語非虛。又上述借據上被上訴人
      二人姓名之簽名，經與上開授信申請暨批覆書上由承辦行員汪斌虎在「申請人
      」「保證人」欄所書寫之被上訴人之姓名，比對結果，乃屬相符，並經汪斌虎
      在其所涉刑案中自承屬實，有被上訴人提出之臺灣高雄地方法院八十八年度訴
      字第二二二二號刑刑事判決影本附卷可稽（另如後述）；又參之系爭二百萬元
      借據上將被上訴人住址山腳路「二巷七號」，書為「七巷二號」之明顯錯誤，
      當非被上訴人所自為；另丙○○之存款簿（存摺）僅記載上訴人撥放三百萬元
      ，卻無系爭二百萬元之記載，而存款簿係被上訴人自己保管，顯見系爭二百萬
      元係被汪斌虎冒貸冒領始未登載於存款簿上，益證被上訴人所辯借據上簽名非
      其等所為屬實。
（二）系爭借據上之被上訴人印章，固據被上訴人承認為真正，但抗辯稱其等之印章
      係為申辦三百萬元貸款而交給承辦行員汪斌虎，係遭汪斌虎盜用等語。查系爭
      借款二百萬元，係由上訴人所屬興鳳支庫原辦理抵押貸款申請及估價放款等業
      務之行員汪斌虎（已遭上訴人免職）所承辦，為上訴人所不爭執，而汪斌虎自
      八三年七月至八十五年十一月七日止，先後利用其職務上之機會偽造客戶共十
      八人之署押及盜用印章，偽造借據及本票，再偽以各客戶名義向興鳳支庫辦理
      貸款後，即偽造取款憑條冒領貸款並將款項轉匯入他人帳戶供其使用，業經臺
      灣高雄地方法院八十八年度訴字第二二二二號刑事判決其罪刑確定在案，有被
      上訴人提出該刑事判決影本一件足稽，並為上訴人所不否認，且經本院函調該
      刑事案卷（含偵查卷）核明，本件系爭借款二百萬元即係汪斌虎利用其承辦被
      上訴人申貸前述三百萬元貸款之機會，偽造被上訴人二人之署押並盜用其二人
      之印章於系爭借據上，偽造系爭二百萬元借據一紙，及盜用被上訴人丙○○之
      印章，偽造取款憑條一紙，持該借據向上訴人之興鳳支庫辦理貸款，嗣於放款
      後，即以該取款憑條於八十五年十月二十四日領取二百萬元供其使用之事實，
      業經上開刑事判決認定屬實，並經汪斌虎於刑事案件之調查局調查時、檢察官
      偵查時、刑案一審審理時坦承係其所為，有上開刑案卷附筆錄等資料足憑，堪
      供本件採擇。是參酌前述，可證被上訴人抗辯系爭借據非其等簽名，而印章係
      被汪斌虎盜用蓋於借據及取款憑條上冒領該筆二百萬元貸款云云為實在。
（三）次查上訴人主張系爭二百萬元貸款已以撥款入丙○○帳戶丙○○帳戶方式為交
      付，並經被上訴人提領轉帳入訴外人林春菊之帳戶用以清償債務云云。被上訴
      人則抗辯稱該二百萬元係由丙○○向上訴人借款三百萬元中之款項，餘款由汪
      斌虎另行交付現金及支票予伊，並提出支票與退票理由單影本各二紙為證。惟
      查：
  １、系爭二百萬元借款與被上訴人所承認向上訴人借貸之三百萬元借款係於同一日
      申貸，而由上訴人於八十五年十月二十四日先後將三百萬元及二百萬元撥入丙
      ○○設於上訴人銀行之活期儲蓄存款第九０七一－一號帳戶內，有上訴人提出
      之分戶交易明細表與放款資料查詢單足證，且依上訴人主張及該「分戶交易明
      細表」記載，當日係先撥放三百萬元（十二時十八分二十三秒），再撥入二百
      萬元（十二時四十四分三十四秒）。
  ２、上開丙○○帳戶於八十五年十月二十四日之取款情形，依上訴人主張而提出之
      取款憑條、匯款委託書、放款償還收入傳票、存款憑條等文件顯示：十二時四
      十五分十六秒取款二百萬元，十二時四十五分五十三秒以被上訴人乙○○名義
      匯款予訴外人林春菊，十三時四十四分五十八秒取款三百萬元，其中一百七十
      七萬五千元於十三時四十六分四十二秒存入訴外人蔡皇莽設立於上訴人銀行之
      帳戶內，其中四十五萬元於十三時四十七分五秒存入訴外人祥業工業股份有限
      公司（下稱祥業公司）設立於上訴人之帳戶內，餘款七十七萬五千元則於十三
      時四十八分八秒以訴外人朱盧美珠之名義償還朱盧美珠向上訴人之借款。
  ３、依上述情形，丙○○帳戶既先撥入三百萬元，再撥入二百萬元，而其後於同日
      又先提領二百萬元匯款予訴外人林春菊帳戶，則此提領之二百萬元究係三百萬
      元或二百萬元之款項，實無從分辨，自亦不得僅以被上訴人匯款予訴外人林春
      菊帳戶二百萬元，恰與系爭二百萬元借款之數額相同，即遽指該筆二百萬元匯
      款係屬系爭二百萬元借款，並進而為系爭借款業已交付予被上訴人及被上訴人
      確有借用系爭二百萬元之認定。從而上訴人主張系爭二百萬元業已撥放入被上
      訴人帳戶並經被上訴人提領轉帳予訴外人林春菊清償代償之債務，已有交付借
      款之事實云云，尚無可採。
  ４、再就前述提領三百萬元後分存入蔡皇莽、祥業公司帳戶，及以訴外人朱盧美珠
      之名義償還朱盧美珠向上訴人之借款等情，被上訴人抗辯稱非伊所為，伊與上
      開三人均不相識亦無資金往來等語。並據證人蔡祥麟（即蔡皇莽之父）結證稱
      ：伊與被上訴人不相識，蔡皇莽之帳戶係伊所開立，由汪斌虎承辦，該帳戶內
      有本筆款項匯入及領出，伊均不知情，蔡皇莽均未自帳戶內領款等語（見原審
      卷第一九一頁背面）；證人黃聰傑（即祥業公司負責人）證稱：伊與合作金庫
      往來多年，所以認識行員汪斌虎，均由汪斌虎處理，汪斌虎個人於三、四年前
      開始陸續向伊私人借貸，因汪斌虎知道伊帳戶，要還錢自會自己匯款入黟帳戶
      內再通知伊，本筆四十五萬元匯款沒有印象，與被上訴人二人不相識亦無金錢
      往來等語（見原審卷第二０一頁）；證人朱盧美珠證稱：伊有向上訴人貸款二
      百萬元，嗣後欲再貸款時，上訴人不核貸，才發覺被汪斌虎另冒貸二百萬元，
      本筆七十七萬五千元伊不知情，事後才知道，伊本身貸款部並未清償等語（見
      原審卷第一九一頁背面），而朱盧美珠確有被汪斌虎冒貸二百萬元之情事，亦
      有前述刑事判決可稽，可認屬實。又匯入蔡皇莽帳戶之一百七十七萬五千元，
      分別於八十五年十月二十四日匯款九萬元予訴外人聖若瑟醫院帳戶、同日領現
      金二十萬元、同日轉帳繳交汪斌虎向上訴人之借款利息二萬八千八百二十五元
      ，八十五年十月二十八日提領現金五十萬元、轉帳匯入訴外人孫瑞揚帳戶二十
      一萬八千元，八十五年十月二十九日提領現金十萬元、轉帳匯入訴外人楊秋鏡
      帳戶二十九萬五千元，八十五年十月三十日提領現金十萬元與十七萬元、轉帳
      匯入訴外人楊秋鏡帳戶十五萬零八百三十元，此有上訴人提出之蔡皇莽帳戶分
      戶交易明細表可稽。是上開證人既均與被上訴人不相認識，並均證稱由丙○○
      帳戶提領之款項皆由汪斌虎所為並用以償還汪斌虎積欠上述訴外人黃聰傑等人
      之借款，復參之提領上開款項之取款憑條、放款收入傳票、存款憑條等文件上
      之字跡，可看出係出自一人之手筆，且與被上訴人之筆跡並不相符，徵之前述
      汪斌虎承認偽造系爭二百萬元借據等情，而上訴人亦不否認其汪斌虎有冒貸及
      經判刑確定之事實，足證上開提領轉帳均非被上訴人所為，被上訴人所辯堪認
      屬實。
（四）另上訴人在原審主張被上訴人將印章交由他人蓋用於借據，有民法第一百六十
      九條規定表見代理之適用云云。但如前述，被上訴人之印章既係遭汪斌虎盜用
      以冒貸款項，而汪斌虎又係上訴人原僱用之行員，屬上訴人之使用人，則上訴
      人之使用人盜蓋被上訴人之印章冒貸款，自與該法條規定係為保障交易第三人
      之目的不符，上訴人此項主張尚難採信。
四、按消費借貸契約為要物契約，除當事人合意外，更須交付金錢或其他代替物，以
    移轉其所有權於他方，始能成立。所謂交付，乃指貸與人將其對為借貸標的款項
    之事實上管領力移轉於借用人而言，亦即須借用人就貸與人所移轉之款項有自由
    支配之能力，始足當之。綜依上述，本件系爭二百萬元借款，係上訴人前行員汪
    斌虎偽借據所冒貸，並非被上訴人丙○○向上訴人所申貸，兩造間並無借貸之合
    意，亦無借貸款項之交付，依上說明，自無消費借貸契約之成立可言；又被上訴
    人乙○○亦無為系爭借款之連帶保證人之意思表示，加以系爭二百萬元之借貸關
    係既不成立，當亦無連帶保證關係可言。從而，上訴人依據消費借貸及連帶保證
    之法律關係，訴請被上訴人連帶清償系爭二百萬元借款之本息及約定之違約金，
    尚屬無據，不能准許。原審據此為上訴人敗訴之判決，並無違誤，上訴意旨求予
    廢棄改判，非有理由，應予駁回。至兩造其餘攻擊防禦之方法，與本判決之基礎
    不生影響，不予一一論述，附此敘明。
五、據上論結：本件上訴為無理由，合依民事訴訟法第四百四十九條第一項、第七十
    八條判決如主文。
中      華      民      國    九十      年      九      月    十二      日
                                      臺灣高等法院高雄分院民事第五庭
~B1審判長法官  蔡明宛
~B2法      官  黃科瑜
~B3法      官  林健彥
右為正本係照原本作成。
如對本判決上訴，須於判決送達後二十日內向本院提出上訴狀，其未表明上訴理由者
，應於上訴後二十日內向本院提出上訴理由書（均須按他造當事人之人數附繕本）。
上訴時應提出委任律師或具有律師資格之人之委任狀，並依附註條文規定辦理。
中      華      民      國    九十      年      九      月      十三    日
~B法院書記官  廖素珍
附註：
民事訴訟法第四百六十六條之一：
對於第二審判決上訴，上訴人應委任律師為訴訟代理人，但上訴人或其法定代理人具
有律師資格者，不在此限。
上訴人之配偶、三親等內之血親、二親等內之姻親，或上訴人為法人、中央或地方機
關時，其所屬專任人員具有律師資格並經法院認為適當者，亦得為第三審訴訟代理人。
第一項但書及第二項情形，應於提起上訴或委任時釋明之。
                                                                        Ｆ


司法院資訊處製作；財團法人民間司法改革基金會備份。
